【裁判字號】    94,重訴,41
【裁判日期】    950816
【裁判案由】    交還土地等
【裁判全文】
臺灣屏東地方法院民事判決              94年度重訴字第41號
原      告  丁○○
            甲○○
                      號4樓
            乙○○
共      同
訴訟代理人  蔡進清律師
被      告  己○○
            庚○○
            戊○○
                        之2號.
            丙○○
共      同
訴訟代理人  楊水柱律師
上列當事人間請求交還土地等事件，本院於民國95年8 月2 日言
詞辯論終結，判決如下：
    主  文
被告己○○、丙○○應將坐落屏東縣萬巒鄉○○○段五之十八地
號土地、同段五之十九地號土地及屏東縣萬巒鄉○○○段二八三
地號土地交付原告丁○○，並應自民國九十三年二月一日起至交
付上開土地之日止，按月連帶給付原告丁○○新臺幣玖仟零貳拾
元。
被告庚○○、丙○○應將坐落屏東縣內埔鄉○○○段二十之五地
號土地、同段二十之二三地號土地及屏東縣萬巒鄉○○○段五之
十六地號土地交付原告丁○○，並應自民國九十三年二月一日起
至交付上開土地之日止，按月連帶給付原告丁○○新臺幣貳仟壹
佰玖拾肆元。
被告戊○○、丙○○應將坐落屏東縣內埔鄉○○○段二六二地號
土地及同段二六二之三地號土地交付原告甲○○、乙○○，並應
自民國九十四年九月一日起至交付上開土地之日止，按月連帶給
付原告乙○○、甲○○新臺幣柒仟柒佰柒拾壹元。
原告其餘之訴駁回。
訴訟費用由被告負擔。
本判決第一項於原告丁○○以新臺幣壹佰拾伍萬伍仟元為被告
己○○、丙○○供擔保後得假執行；但被告己○○、丙○○如於
執行標的物交付前，以新臺幣肆佰零陸萬伍仟元為原告丁○○預
供擔保，得免為假執行。
本判決第二項於原告丁○○以新臺幣肆拾萬柒仟陸佰陸拾柒元為
被告庚○○、丙○○供擔保後得假執行；但被告庚○○、丙○○
如於執行標的物交付前，以新臺幣壹佰貳拾貳萬仟元為原告丁○○預供擔保，得免為假執行。
本判決第三項於原告乙○○、甲○○以新臺幣壹佰肆拾壹萬伍仟
佰拾元為被告戊○○、丙○○供擔保後得假執行；但被告
戊○○、丙○○如於執行標的物交付前，以新臺幣肆佰貳拾肆萬
陸仟元為原告乙○○、甲○○預供擔保，得免為假執行。
原告其餘假執行之聲請駁回。
    事  實  及  理  由
一、原告起訴主張：原告丁○○經本院91年度執字第20076 號執
    行事件，以拍賣方式取得被告己○○所有坐落屏東縣萬巒鄉
    ○○○段283 地號、萬巒鄉○○○段第5 之18地號、同段第
    5 之19地號土地（下稱系爭土地甲）之所有權；暨經本院91
    年度執字第10390 號執行事件，以拍賣方式取得被告庚○○
    所有坐落屏東縣內埔鄉○○○段第20之5 地號、同段第20之
    23 地 號及萬巒鄉○○○段5 之16地號土地（下稱系爭土地
    乙）之所有權。原告乙○○及甲○○亦經本院93年度執字第
    3260 號 執行事件，買受被告戊○○所有坐落屏東縣內埔鄉
    ○○○段第262 地號及同段第262 之3 地號土地（下稱系爭
    土地丙，與上開系爭土地甲、乙，合稱系爭土地）及其上之
    地上物。另於上開執行程序中，被告丙○○雖曾陳報其於民
    國85年10月1 日即與前揭被告間就系爭土地甲、乙、丙均訂
    有土地租賃契約，租期自簽約日起至100 年10月1 日止（下
    稱系爭租約），並經本院在拍賣公告內載明，惟被告間所簽
    訂之系爭租約，顯係虛偽不實，依民法第87條規定，系爭租
    約自始、當然無效。為此，爰依民法第348 條、第767 條及
    184 條第1 項前段規定，請求被告交還系爭土地甲、乙、丙
    予原告及給付侵權行為賠償金等語。並在本院聲明：（一）
    被告己○○及丙○○應交付系爭土地甲及地上作物檳榔樹與
    原告丁○○；被告庚○○及丙○○交付系爭土地乙及地上作
    物檳榔樹與原告丁○○；被告戊○○及丙○○交付系爭土地
    丙及地上作物檳榔樹與原告甲○○、乙○○。（二）被告己○○與丙○○應自93年2 月1 日起至交付土地及地上作物日
    止，按月連帶給付原告丁○○新台幣 (下同)14,478 元；被
    告庚○○與丙○○應自93年2 月1 日起至交付土地及地上作
    物日止，按月連帶給付原告丁○○3,559 元；被告戊○○與
    丙○○應自94年9 月1 日起至交付土地及地上作物日止，按
    月連帶給付原告乙○○、甲○○12,432元之損害金。（三）
    願供擔保，請准宣告假執行。
二、被告則均以：系爭租約乃於系爭土地遭查封前所簽訂，無法
    依強制執行法第51條規定排除之，且依據程序相對無效之法
    理，所謂「對債權人不生效力」，僅限於執行債權人，不包
    含拍定人，復於拍賣公告中業已載明租賃關係存在及拍定後
    不點交之旨，是上開記載已成為原被告間因拍賣而成立之買
    賣契約一部，自不容原告肆後任意反覆。又被告所填載之切
    結書，僅係申辦貸款程序中，由銀行承辦人員所自撰之例行
    文件，被告雖在文末簽名，然其餘內文並非被告所書，尚難
    據此逕認系爭租約不存在。另外，系爭租約用紙、字跡，已
    略顯泛黃褪色，顯見其確非臨時杜撰，並有丙○○之屏東縣
    內埔地區農會存摺匯款紀錄可稽，可知被告確係有權占有系
    爭土地，原告擬依民法第767 條及侵權行為法則請求交還系
    爭土地及給付相當租金之損害，顯無理由等語，資為抗辯。
    並聲明: （一）原告之訴及假執行之聲請均駁回。（二）如
    受不利益之判決，願供擔保，請准宣告免為假執行。
三、兩造不爭執事項：
（一）原告丁○○經本院91年度執字20076 號強制執行程序，拍
      賣取得系爭土地甲，並辦妥所有權登記。
（二）原告丁○○經本院91年度執字10390 號強制執行程序，拍
      賣取得系爭土地乙，並辦妥所有權登記。
（三）原告乙○○、甲○○經本院93年度執字第3260號強制執行
      程序，共同拍賣取得系爭土地丙，並辦妥共有之所有權登
      記，應有部分各2分之1。
（四）被告間就系爭土地甲、乙、丙訂有租賃契約，且在系爭土
      地甲、乙、丙之拍賣公告中均有載明。
四、本件兩造間之爭點厥為：（一）原告丁○○及乙○○、甲○○分別經拍賣取得系爭土地甲、乙及系爭土地丙後，可否主
    張被告間係基於通謀虛偽意思表示簽立系爭租賃契約? 若可
    ，被告間是否因通謀而為簽立系爭租約之意思表示? （二）
    原告丁○○可否請求被告己○○、丙○○交付系爭土地甲?
    原告丁○○可否請求被告庚○○、丙○○交付系爭土地乙?
    原告乙○○、甲○○可否請求被告戊○○、丙○○交付系爭
    土地丙? （三）原告可否主張系爭租約無效，而分別依據侵
    權行為之規定對被告請求相當於租金之損害金? 茲析述本院
    之見解如下：
（一）被告雖辯稱: 執行法院既已於本院拍賣公告內加以宣示系
      爭租賃關係，是該租約已成為買賣契約之內容，原告應不
      得再主張通謀虛偽意思表示，且原告丁○○曾於93年度潮
      簡字第76號訴訟程序中陳稱對丙○○「終止」租約並請求
      給付租金及對己○○、庚○○請求給付相當租金之不當得
      利，自不可在本訴中再為不同主張云云。惟法律行為之無
      效，乃自始、當然、確定及絕對不生效力，且系爭租約之
      法律關係存否不明，致原告私法上地位有受侵害之危險，
      此項危險得以對被告之確認判決除去者，原告當得於訴訟
      中以之作為中間爭點主張。是以，雖就本院拍賣公告內載
      明拍定後仍將保留系爭土地甲、乙、丙上兩造間成立之系
      爭租賃關係之條件，致該條件已成為拍賣契約內容之一部
      ，但系爭租賃契約是否係因通謀虛偽意思表示而成立，乃
      涉及實體上權利義務關係事項，原告並非不得另訴主張，
      因此被告辯稱原告應受本院拍賣公告所載內容拘束，不得
      另訴主張云云，應無理由。再者，原告丁○○縱於他訴內
      自承系爭租約存在之事實，仍未可與其在本院依據民事訴
      訟法第279 第1 項所為自認同視，因此被告辯稱原告已自
      陳系爭租約存在乙節，亦無可採。
（二）按第三人主張表意人與相對人通謀而為虛偽意思表示者，
      該第三人應負舉證之責。最高法院48年台上字第29號判例
      可資參照。本件原告主張被告間就系爭土地甲、乙、丙之
      租賃契約係通謀虛偽意思表示而無效等語，業據其提出租
      賃契約2 份為證，被告己○○、庚○○、戊○○則均否認
      有與被告丙○○通謀虛偽成立系爭租賃契約云云。查：
  １、被告所提出用以佐證系爭租賃關係存在之兩份租賃契約，
      一份係被告丙○○所持有之原本（見本院卷第188 頁至第
      190 頁），一份係被告己○○所持有之複寫本（見本院卷
      第191 頁至第193 頁）之事實，為兩造所不爭執，應堪信
      為真實，若將前開2 份契約對照以觀，則可知被告己○○
      所持有之複寫本，訂約之日期為85年10月1 日，但其上竟
      有86年10月1 日被告己○○簽收租金1,500,000 元之記載
      ，因本份租賃契約係訂約當時由原本複寫而來，即應與簽
      約當時之原本相同，如此一來，代表85年10月1 日簽約當
      時就已將86年10月1 日簽收租金1,500,000 元之情事記載
      於原本之上，顯與常情不符，故上開租賃契約書得否證明
      被告丙○○向被告己○○、庚○○、戊○○承租系爭土地
      ，尚非無疑。
  ２、被告雖另辯稱：因被告己○○、庚○○、戊○○等人不想
      管理系爭土地，所以才將系爭土地租給丙○○種植檳榔云
      云，惟由系爭租賃契約第6 條約款觀之，可知身為出租人
      之庚○○、戊○○、庚○○等人尚應協助被告丙○○及承
      租人工作、採收、分級及發貨等與管理系爭土地有關之事
      務，但若被告己○○、庚○○、戊○○確實係因不願再管
      理系爭土地，方出租系爭土地與被告丙○○，又豈會於出
      租系爭土地後，反又承諾願協助被告丙○○管理系爭土地
      ，顯與被告所陳出租系爭土地之動機不符，是被告此部分
      所辯，顯非可採。
  ３、再查，被告戊○○於86年10月22日和訴外人華南商業銀行
       (下稱華南銀行)簽訂切結書（見本院卷宗第65頁），其
      上記載其所提供之系爭土地丙「於提供設定抵押權之時，
      確無任何租賃關係存在」等語，可知系爭土地丙當時並未
      出租與被告丙○○，雖被告辯稱上開切結書，僅係申辦貸
      款程序中，由承辦人員所自撰之例行文件，被告雖在文末
      簽名，然其餘內文並非被告所書，尚難據此逕認系爭租約
      不存在云云，惟被告戊○○既對該切結書內本人簽名之真
      正未予爭執，依據民事訴訟法第358 條規定，該私文書即
      應推定為真正，是由上開切結書應可推知包含系爭土地丙
      在內之系爭租約確屬虛偽，且經本院調取本院91年度執字
      第20076 號清償債務執行事件卷宗核閱後，發現被告己○○之配偶曾雪美於上開執行事件中，曾陳稱本院民事執行
      處查封之檳榔樹、工寮及房屋均是自耕、自建及自住使用
      等語綦詳，倘被告己○○確與丙○○訂有自85年10月1 日
      起至100 年10月1 日止為期15年之租賃契約，則於查封當
      時，迭經7 年之久，則被告己○○之配偶焉有不知租賃契
      約存在之理? 益證被告間之系爭租賃契約是否成立，殊屬
      可疑。
  ４、此外，系爭租約所約定租金給付方式，乃自締約日起3 年
      內清償完畢，顯與一般經驗法則不符，復被告所提出丙○○所有屏東內埔地區農會00000000000000號存摺內頁（見
      本院第131 頁至第135 頁）內，雖載有被告丙○○提款之
      證明，然所提款項之流向如何，總計支付金額是否即為系
      爭租約總租金，被告亦未詳加敘明，並無從用以證明被告
      間確成立系爭租約一事。
  ５、綜上，被告間就系爭土地甲、乙、丙所訂立之系爭租賃契
      約應係被告張勝基、己○○、戊○○為抗拒強制執行，而
      與被告丙○○通謀虛偽成立者，依民法第87條第1 項前段
      之規定，系爭租賃契約應屬無效，是以，被告間就系爭土
      地自不存在租賃關係。
（三）按民法第767 條前段規定之所有物返還請求權，即指所有
      人對於無權占有或侵奪其所有物者，得對之請求返還其物
      之權利，而本條請求權之相對人則必須為現在占有該物之
      人。本件被告己○○、庚○○、戊○○就系爭土地並不存
      在系爭租賃關係，已如前述，且被告亦均未提出其他占有
      系爭土地之權源，是現占有系爭土地之被告丙○○並無占
      用系爭土地之正當權源。從而，原告基於民法第767 條前
      段規定，請求被告丙○○分別返還系爭土地甲、乙及系爭
      土地丙與原告丁○○及乙○○、甲○○，為有理由，應予
      准許。
（四）次按執行法院之拍賣，性質上為民法上買賣之一種，又不
      動產之出賣人，負有交付其物於買受人並使其取得該物所
      有權之義務，民法第348 條第1 項定有明文。經查，系爭
      土地甲、乙原分別為被告己○○、庚○○所有，現由原告
      丁○○取得所有權；系爭土地丙原為被告戊○○所有，嗣
      後由原告甲○○、乙○○共有，其應有部分均為2 分之1
      之事實，為兩造所不爭執，則因為身為系爭土地出賣人之
      被告己○○、庚○○、戊○○尚未將買賣標的物交付與原
      告，依據首揭說明，原告主張被告己○○、庚○○、戊○○應依買賣關係分別將系爭土地甲、乙及系爭土地丙交付
      給原告丁○○及甲○○、乙○○占有，為有理由，應予准
      許。
（五）末按因故意或過失，不法侵害他人之權利者，負損害賠償
      責任。數人共同不法侵害他人之權利者，連帶負損害賠償
      責任。民法第184 條第1 項前段、第185 條第1 項前段規
      定甚明。又按無權占有他人土地，可能獲得相當租金之利
      益為社會通常之觀念，是土地所有權人請求無權占有人給
      付相當於法定最高限額租金之數額，為法所不禁（最高法
      院61年台上字第1695號判例意旨參照）。本件原告主張被
      告己○○、庚○○、戊○○與被告丙○○通謀虛偽成立租
      賃契約而占有系爭土地，使其對系爭土地不能為使用收益
      等事實，足堪認定，是被告己○○、庚○○、戊○○、丙○○顯係共同不法侵害原告對系爭土地之所有權，致原告
      受有相當於租金之損害，原告依其主張之事實，自得依共
      同侵權行為法則，請求被告連帶賠償相當租金之損害金。
      又租用基地，建築房屋，其租金以不超過土地申報總價額
      年息百分之10為限，土地法第105 條準用同法第97條復已
      明示。系爭土地之申報價額有申報地價可憑，於93年1 月
      之申報地價如下：坐落屏東縣萬巒鄉○○○段283 地號土
      地為每平方公尺112 元、坐落萬巒鄉○○○段第5 之18地
      號土地及同段第5 之19地號土地均為每平方公尺120 元；
      坐落屏東縣內埔鄉○○○段第20之5 地號及同段第20之23
      地號土地均為每平方公尺96元及坐落萬巒鄉○○○段5 之
      16地號土地每平方公尺120 元；坐落屏東縣內埔鄉○○○
      段第262 地號及同段第262 之3 地號土地為每平方公尺
      136 元，均有土地謄本可參（見本院卷宗第7 頁至第14頁
      ），並再參酌省、縣有基地租金率調整依據第3 條第1 項
      之規定，應認系爭土地每年租金以年息百分之5 計算為適
      當。是自原告丁○○取得系爭土地甲、乙之所有權後，於
      93年2 月1 日起，就系爭土地甲每月所受相當租金之損害
      金為9,023 元，就系爭土地乙每月所受相當租金之損害金
      為2,194 元，又原告甲○○、乙○○取得系爭土地丙之所
      有權後，自94年9 月1 日起，每月所受相當租金之損害金
      為7,771 元（詳細計算式如附表所示）。從而，原告依共
      同侵權行為法則，請求被告己○○與丙○○應自93年2 月
      1 日起至交付系爭土地甲之日止，按月連帶給付原告丁○○新台幣9,023 元；被告庚○○與丙○○應自93年2 月1
      日起至交付系爭土地乙之日止，按月連帶給付原告丁○○
      2,194 元；被告戊○○與丙○○應自94年9 月1 日起至交
      付系爭土地丙之日止，按月連帶給付原告乙○○、甲○○
      7,771 元之損害金為有理由，應予准許；逾此範圍，則無
      理由，應予駁回。
（六）原告另主張基於買賣關係及所有物返還請求權，被告應將
      系爭土地甲、乙、丙上之檳榔樹交付原告等語，惟系爭檳
      榔樹種植在系爭土地上，尚未與系爭土地分離，依民法第
      66 條 第2 項規定，為系爭土地之部分，本應歸該土地所
      有人所有。茲系爭土地經原告丁○○及乙○○、甲○○向
      執行法院拍定，取得權利移轉證書，且辦畢所有權移轉登
      記，則身為系爭土地甲、乙及系爭土地丙部分之系爭檳榔
      樹，原告丁○○及乙○○、甲○○當然亦分別取得其所有
      權。故如前所述，原告丁○○及乙○○、甲○○既基於民
      法第767 條前段及同法348 條之規定，得請求被告交還系
      爭土地甲、乙及系爭土地丙，則對於系爭土地上之檳榔樹
      ，自無訴請被告另行交付之必要。是以，原告此部分之主
      張，即欠缺權利保護要件，應予駁回。
五、原告勝訴部分，兩造分別陳明願供擔保，聲請宣告假執行及
    免為假執行，經核均無不合，爰分別酌定相當之擔保金額准
    許之。又原告其餘之訴既經本院駁回，其假執行之聲請，亦
    失所附麗，應併予駁回。
六、本件事證已臻明確，兩造其餘攻擊防禦方法，經核與判決結
    果不生影響，爰不一一論述，併此敘明。
七、據上論結，本件原告之訴為一部有理由，一部無理由，爰依
    民事訴訟法第79條、第85條第1 項前段、第390 條第2項 、
    第392 條，判決如主文。
中    華    民    國    95    年    8     月    16    日
                  民事第二庭   審判長法  官  阮世賢
                                     法  官  林孟和
                                     法  官  葉力旗
正本係照原本作成。
如不服本判決，應於收受送達後二十日內向本院提出上訴書狀，
其未表明上訴理由者，應於提出上訴後二十日內向本院補提理由
書狀（均須按他造當事人之人數附繕本）。
                                     書記官  李勝群
中    華    民    國    95    年    8     月    16    日
附表：（以下計算金額，元以下四捨五入）
 附表一、丁○○對己○○及丙○○請求部分
┌──┬─────────┬────────┬────┬──────────────┐
│編號│ 地號             │占用土地面積 (平│年租金  │相當於占用土地面積年租金之損│
│    │                  │方公尺)         │(%)     │害金(新台幣)                │
├──┼─────────┼────────┼────┼──────────────┤
│1   │萬巒鄉○○○段5 之│2,813           │5       │93年2 月1 日起至交還土地止每│
│    │18號              │                │        │月：1,406元                 │
│    │                  │                │        │                            │
│    │                  │                │        │                            │
├──┼─────────┼────────┼────┼──────────────┤
│2   │萬巒鄉○○○段5 之│1,203           │同上    │93年2 月1 日起至交還土地止每│
│    │19號              │                │        │月：601元                   │
│    │                  │                │        │                            │
│    │                  │                │        │                            │
├──┼─────────┼────────┼────┼──────────────┤
│3   │萬巒鄉○○○段283 │15,035          │同上    │93年2 月1 日起至交還土地止每│
│    │號                │                │        │月：7,016元                 │
│    │                  │                │        │                            │
│    │                  │                │        │                            │
└──┴─────────┴────────┴────┴──────────────┘
 (1)部分計算式:
 2,813*120*1/12*5%=1,406
 (2)部分計算式:
 1,203*120*1/12*5%=601
（3）部分計算式:
 15035*112*1/12*5%=7,016
（4）總額：9,023元
 附表二、丁○○對庚○○及丙○○請求部分
┌──┬─────────┬────────┬────┬──────────────┐
│編號│ 地號             │占用土地面積 (平│年租金  │相當於占用土地面積年租金之損│
│    │                  │方公尺)         │(%)     │害金 (新台幣)               │
├──┼─────────┼────────┼────┼──────────────┤
│1   │內埔鄉○○○段20之│303             │5       │93年2 月1 日起至交還土地止每│
│    │5號               │                │        │月：121元                   │
│    │                  │                │        │                            │
│    │                  │                │        │                            │
├──┼─────────┼────────┼────┼──────────────┤
│2   │內埔鄉○○○段20之│2,268           │同上    │93年2 月1 日起至交還土地止每│
│    │23號              │                │        │月：907元                   │
│    │                  │                │        │                            │
│    │                  │                │        │                            │
├──┼─────────┼────────┼────┼──────────────┤
│3   │萬巒鄉○○○段5 之│2,333           │同上    │93年2 月1 日起至交還土地止每│
│    │16號              │                │        │月：1166元                  │
│    │                  │                │        │                            │
│    │                  │                │        │                            │
└──┴─────────┴────────┴────┴──────────────┘
（1）部分計算式:
 303*96*1/12*5%=121
（2）部分計算式:
 2,268*96*1/12*5%=907
（3）部分計算式:
 2,333*120*1/12*5%=1,166
 (4)總額：2,194元
 附表三、甲○○、乙○○對戊○○及丙○○請求部分
┌──┬─────────┬────────┬────┬──────────────┐
│編號│ 地號             │占用土地面積 (平│年租金  │相當於占用土地面積年租金之損│
│    │                  │方公尺)         │(%)     │害金 (新台幣)               │
├──┼─────────┼────────┼────┼──────────────┤
│1   │內埔鄉○○○段262 │9,360           │5       │94年9 月1 日起至交還土地止每│
│    │號                │                │        │月：5,304元                 │
│    │                  │                │        │                            │
│    │                  │                │        │                            │
├──┼─────────┼────────┼────┼──────────────┤
│2   │內埔鄉○○○段262 │4,353           │同上    │94年9 月1 日起至交還土地止每│
│    │之3號             │                │        │月：2,467元                 │
│    │                  │                │        │                            │
│    │                  │                │        │                            │
└──┴─────────┴────────┴────┴──────────────┘
（1）部分計算式:
 9,360*136*1/12*5%=5,304
（2）部分計算式:
 4,353*136*1/12*5%=2,467
（3）總額：7,771元


司法院資訊處製作；財團法人民間司法改革基金會備份。
